臺灣高等法院高雄分院刑事裁定　　　　　九十三年度交抗字第一三號
　　抗　 告　 人
　　即原處分機關
　　即 聲　請 人　交通部公路總局高雄區監理所屏東監理站
　　異　 議　 人
　　即受處分人　　甲○○
右抗告人因受處分人聲明異議案件，不服臺灣屏東地方法院中華民國九十二年十二月
三十日裁定（九十二年度交聲字第一三六號），提起抗告，本院裁定如左：
      主      文
原裁定撤銷。
異議駁回。
      理      由
一、異議意旨略以：異議人甲○○於民國八十九年五月十六日下午七時五十分許，駕
    駛車牌號碼ＸＺ─八九八八號自小客車，在臺北縣禁止臨時停車之公車站牌（黃
    網線）處違規停車一案，異議人從未接過催繳通知，經過三年多，監理站才裁決
    ，時間經過太久等語。
二、原處分機關係以：異議人即受處分人甲○○於八十九年五月十六日下午七時五十
    分許，駕駛車牌號碼ＸＺ─八九八八號自小客車，在臺北縣禁止臨時停車之公車
    站牌（黃網線）處違規停車，乃當場依法舉發，並經異議人於收受通知單聯簽名
    ，因異議人迄未到案執行，而聲請人因電腦抓檔遺漏未經裁決，嗣發現後始於九
    十二年十一月十七日依道路交通管理處罰條例第五十六條第一項第一款之規定裁
    處罰鍰新臺幣一千二百元整等情。
三、按九十年一月十七日修正前之道路交通管理處罰條例第九十條第一項、第二項分
    別規定：「違反本條例之行為，自行為成立之日起；行為有連續或繼續之狀態者
    ，自行為終了之日起，逾三個月不得舉發。但汽車肇事致人受傷或死亡案件，因
    肇事責任不明，已送鑑定者，其期間自鑑定終結之日起算。」、「前項案件自確
    定之日起逾三年未執行者，免予執行。」；嗣於九十年一月十七日刪除同條第二
    項之規定。另行政執行法第七條規定：「行政執行，自處分、裁定確定之日或其
    他依法令負有義務經通知限期履行之文書所定期間屆滿之日起，五年內未經執行
    者，不再執行；其於五年期間屆滿前已開始執行者，仍得繼續執行。但自五年期
    間屆滿之日起已逾五年尚未執行終結者，不得再執行。」、「前項規定，法律有
    特別規定者，不予適用之。」。由上開規定觀之，所謂「前項案件自確定之日」
    起或「自處分、裁定確定之日．．．」起，應係指違反道路交通管理處罰條例之
    行為已經處罰機關依法裁決而確定者而言，據此，上開規定就舉發之時效及裁罰
    確定後之執行時效分別定有明文，然對於處罰機關受理違反道路交通管理事件後
    ，其裁決之期限，道路交通管理處罰條例未定有明文，是以，本件首須審究處罰
    機關於受理違反道路交通管理事件時，其裁決之時效有無限制？經查：
  (一)首應究明者，係警察機關舉發違規通知單之性質，是否屬行政處分﹖按道路交通
    管理處罰條例第八條規定「違反本條例之行為由左列機關處罰之：一、違反第十
    二條至第六十八條之規定者，由公路主管機關處罰。二、違反第六十九條至第八
    十四條之規定者，由警察機關處罰。前項第一款之處罰，公路主管機關應設置交
    通裁決單位辦理」；又同條例第九條第一項規定「本條例所定罰鍰之處罰，行為
    人接獲違反道路交通管理事件通知單後，於十五日內得不經裁決，逕依第九十二
    條第三項之罰鍰基準規定，向指定之處所繳納結案；不服舉發事實者，應於十五
    日內，向處罰機關陳述意見；其不依通知所定期限前往指定處所聽候裁決，且未
    依規定期限繳納罰鍰結案或向處罰機關陳述意見者，處罰機關得逕行裁決之」，
    足見本件違規之處罰機關為公路主管機關所設置之交通裁決單位，亦即原處分機
    關－交通部公路總局高雄區監理所屏東監理站。因此，警察機關針對本件違規通
    知異議人之舉發違規通知單，並非屬於處罰機關所為之行政處分，該通知單僅告
    知違規人屆期應到案陳述意見或接受裁決，其性質屬於觀念通知，屏東監理站其
    後所為之裁決，發生處罰或不罰之法律效果者，始屬行政處分。準此，舉發違規
    通知單既非處罰機關所為，且無處分之具體內容，並未發生公法上法律效果，自
    難認係行政處分（此與釋字第四二三號所針對環保局對空污法所舉發違規通知書
    解為行政處分不同）。
  (二)本件違規舉發日期固為八十九年五月十六日，但此舉發違規通知單並非行政處分
    ，已如前述，則當無追罰時效及執行時效可言。且本件前揭舉發通知單到案日期
    所記載應到案日期雖為八十九年五月三十一日，然該到案日期並非道路交通管理
    事件之確定日期，前已明。至於原處分機關作成本件裁決之日期為九十二年十
    一月十七日，然異議人依道路交通管理處罰條例第八十七條向原審法院提起聲明
    異議，是本件行政處分仍尚未確定，本無所謂「自確定之日起」逾三年或五年內
    未執行之情形，自無執行逾期之問題。
  (三)又道路交通管理處罰條例第九十二條授權所訂定之「違反道路交通處理事件統一
    裁罰標準及處理細則」，係為利公路主管機關及警察機關於處理違反道路交通管
    理事件能有統一之程序及裁罰標準而訂定之行政規則。準此修正前該細則第四十
    四條第一項規定：違反道路交通管理事件行為人，未依規定自動繳納罰鍰，或未
    依規定到案聽候裁決，處罰機關應於一個月（修正後為二個月）內依標準表逕行
    裁決之規定，僅在促使各處罰機關儘速處理案件，以免形成積案，無法達成交通
    管理之目的，為處罰機關內部行政作業之運作流程規定，其性質乃主管機關所訂
    定之行政規則，與時效期間需有法律明文規定者為限，兩相迥異，自難認原處分
    機關所作本件裁決之日期已逾上開期限，而生失權之效果。
  (四)行政程序法，係於九十年一月一日生效施行。行政程序法第一百三十一條之五年
    時效規定，為公法上請求權之一般時效規定，所稱「公法上請求權」，係指公法
    上權利義務主體相互間，基於公法，一方得請求他方為特定給付之權利。本件交
    通違規裁罰事件，性質上屬於公法上之請求權，惟行政程序法施行前已發生公法
    上請求權之消滅時效期間，不適用上開規定，應依行政程序法施行前有關法規之
    規定，無相關法規規定者，參照司法院大法官釋字第四七四號解釋意旨略以「時
    效制度不僅與人民權利義務有重大關係，且其目的在於尊重既存之事實狀態，及
    維持法律秩序之安定，與公益有關」，得類推適用民法消滅時效之規定（縱使殘
    餘期間，自行政程序法施行日起算較五年為長者，仍依其期間，法務部九十年三
    月二十二日九十令字第八六一七號令釋同此見解）。本件違規事實發生在八十九
    年五月十六日，原處分機關所得裁決罰鍰之權利，係行政程序法施行前已發生之
    公法上請求權，且其性質既與民法第一百二十六條、第一百二十七條有異，自應
    類推適用民法第一百二十五條一般消滅時效十五年之規定。準此，本件違規裁罰
    尚未逾十五年時效，則原處分機關於九十二年十一月廿七日所為裁決自無時效消
    滅之問題。
四、綜上所述，本件異議人既有右揭違規事實，原處分機關據以援引道路交通管理處
    罰條例第五十六條第一項第一款之規定裁罰新台幣一千二百元，於法尚無不合。
    原審未於詳查，所為原處分撤銷，甲○○不罰之裁定，尚有未當。抗告意旨，執
    此指摘原裁定不當，為有理由，自應由本院將原裁定撤銷，並駁回異議之聲明。
五、據上論斷，應依道路交通案件處理辦法第二十六條、刑事訴訟法第四百十三條，
    裁定如主文。
中    華    民    國     九十三     年       四       月      十五      日
                              臺灣高等法院高雄分院刑事第三庭
                                  審判長法官  周賢銳
                                        法官  黃建榮
                                        法官  謝宏宗
右正本證明與原本無異。
不得再抗告。
                                      書記官  賴梅琴
中    華    民    國     九十三     年       四       月      十六      日
                                                                        Ｑ
